【裁判字號】    92,易,1541
【裁判日期】    920908
【裁判案由】    偽造文書
【裁判全文】
臺灣臺中地方法院刑事判決                        九十二年度易字第一五四一號
    公  訴  人  臺灣臺中地方法院檢察署檢察官
    被      告  己○○
                戊○○○
                丁○○
    右二人之選任辯護人    林家進律師
右列被告因偽造文書案件，經檢察官提起公訴（九十一年度偵續一字第一二號、九十
二年度偵字第四九三五號），本院判決如左：
    主  文
己○○、戊○○○、丁○○共同明知為不實之事項，而使公務員登載於職務上所掌之
公文書，足以生損害於公眾，各處拘役拾日，如易科罰金，均以佰元折算壹日。
均緩刑貳年。
    事  實
一、己○○係丁○○之弟張森庭之妻，丁○○與戊○○○係夫妻。己○○自民國（下
    同）八十五年間起陸續向丙○○借款，經丙○○迭次催討借款，己○○即向丙○○稱：坐落於臺中縣豐原市○○○段第五八六號之土地係其婆婆張來秀所有，與
    庚○○所有之土地合建之後所分得之房屋（重測前建號為臺中縣豐原市○○○段
    第四七九號，門牌號碼為臺中縣豐原市○○街六０六巷六號之房屋）將登記於其
    夫張森庭名義後，即可以該房屋貸款清償前開借款等語，惟己○○於房屋興建完
    成後，因張森庭個人緣故無法向銀行申請貸款，而於八十八年三月十一日將前開
    房屋登記於友人庚○○名下。己○○為圖逃避丙○○請求就前開房屋貸款清償債
    務，竟與丁○○、戊○○○夫妻共同基於使公務員登載不實事項於職務所掌公文
    書之犯意聯絡，明知戊○○○並無以新臺幣（下同）六百萬元向張森庭購買座落
    於重測前地號為臺中縣豐原市○○○段五八六號之建號為豐原市○○○段四七九
    號之臺中縣豐原市○○街六０六巷六號之房地（下稱本件房屋，重測後土地地號
    為臺中縣豐原市○○段第九九六號，建號為豐原市○○段一七一號），竟通謀虛
    偽有該買賣存在，並由丁○○委託不知情之代書乙○○持內容不實之本件房屋買
    賣契約書，於八十九年八月二十二日至臺中縣豐原地政事務所提出辦理移轉登記
    ，而使該地政事務所承辦之公務員就此不實之「買賣」登記原因事項，登載於職
    務上所掌之土地及建物登記謄本之公文書上，足以生損害於地政機關對於所轄土
    地、房屋所有權管理之正確性。
二、案經丙○○告發及臺灣臺中地方法院檢察署檢察官偵查起訴。
    理  由
一、訊據被告己○○、戊○○○及丁○○均矢口否認有使公務員登載不實文書犯行，
    被告己○○辯稱：係實際上有買賣云云，被告戊○○○辯稱：是甲○○借我的名
    字去辦的，實際上所有人是甲○○，我把要辦過戶的文件交給丁○○云云，被告
    丁○○辯稱：是甲○○委託我辦理過戶，戊○○○的資料是我交給代書辦的云云
    。惟查：本件房屋於八十九年八月二十二日辦理移轉登記前，該房屋實際所有人
    係己○○之夫張森庭，而房屋係登記於鐘春欽名下之事實，業據被告己○○及證
    人鐘春欽證述在卷，被告己○○供稱：我先生張森庭分得朴子街六０六巷六號，
    因張森庭有退票紀錄無法向銀行貸款，就登記鐘春欽名義，由鐘春欽出面向合作
    金庫借三百五十萬元等語，證人鐘春欽亦證稱：本件房屋是我所蓋，地主是己○○的婆婆，二人合建，共蓋四間三層透天，各分得二間，因土地有貸款五百五十
    萬元，由我還清，而將其中一間分給我抵債，故我共分得三間，另外一間分給己○○先生張森庭，張森庭要貸款還錢，因張森庭有退票紀錄，銀行不同意貸款，
    才過戶給我，由我去貸款三百五十萬元，由銀行轉入張森庭帳戶等語（九十年度
    偵字第一三五八七號卷，下稱偵卷，第五二頁）在卷，足認本件房屋於八十九年
    八月二十二日辦理移轉登記前，實際所有人為張森庭。次查，本件房屋於八十九
    年八月二十二日確有以「買賣」為由，辦理所有移轉登記，將房屋由鐘春欽名下
    ，移轉登記為戊○○○所有，且係由丁○○委請代書辦理等情，均為被告己○○
    、戊○○○、丁○○及證人鐘春欽所供承在卷，並有本件房屋之土地建築物改良
    物買賣所有權移轉契約書、土地登記謄本、建物登記謄本在卷可佐，亦足認定。
    是本件所應審究者，為本件房屋於八十九年八月二十二日自鐘春欽名下移轉至戊○○○名下，以「買賣」為所有權移轉登記原因，究是否有使公務員登載不實文
    書之犯意，倘本件房屋並無「買賣」存在，而以虛偽通謀之假買賣契約，向地政
    機關以「買賣」為由，辦理所有權移轉登記，顯有使公務員登載不實文書之犯意
    ，其理亦明。查被告己○○、戊○○○、丁○○雖均辯稱：是己○○出售本件房
    屋予甲○○，甲○○借用戊○○○之名義辦理登記云云，然查：
（一）倘甲○○確有向張森庭購買本件房屋，何以對買賣之實際購屋者係何人，被告
      己○○、戊○○○、丁○○竟前後供述不一。被告己○○於偵訊時先供稱：房
      子是賣給大嫂（指戊○○○）六百萬元云云（偵卷第十一頁），後改稱：房子
      是戊○○○向鐘春欽買的云云（偵卷第五一頁），後再改稱：房子是八十九年
      八月間賣給戊○○○和甲○○云云（九十一年度偵續字第六十號，下稱偵續卷
      ，第十五頁），前後供述不一，惟均未提及係甲○○獨自向張森庭購買本件房
      屋。另被告戊○○○於警訊先供稱：己○○係將房子賣給甲○○，我幫甲○○
      出三百萬元云云，後於偵訊先供稱：房子是向鐘春欽買的。我出三百五十萬元
      ，甲○○出二百五十萬元云云（偵續卷第五一頁），後改口稱：我只是借我大
      姑（指甲○○）錢云云（九十一年度偵續一字第一二號卷，下稱偵續一卷第十
      五頁），於本院再供稱：房子是甲○○借我的名字去辦的云云，前後亦供述不
      一。再被告丁○○於偵訊先稱本件房屋係以戊○○○名義與甲○○合購，且供
      稱：是向鐘春欽買房子，不是向己○○買房子，我共交付鐘春欽六百萬元，其
      中三百五十萬元是貸款，共交付二百五十萬元現金，其中向甲○○拿了一百二
      十萬元，其他我標會湊足一百三十萬元云云，於本院始改口：是甲○○委託我
      辦過戶云云，前後亦供述不一，且其於偵訊已陳明本件房屋之付款來源，甲○○僅出資一百二十萬元，亦與證人甲○○於同日偵訊所述：本件房屋因我出的
      錢較少，所以登記在我嫂嫂名下。一百二十萬元我實際沒有拿出來，只是抵銷
      己○○之欠債云云（偵續一卷第二七頁），互核相符，然與證人甲○○於本院
      所述係其獨自出資購買本件房屋乙節並不相符。是由上開供述及證述之筆錄可
      知，被告己○○、戊○○○、丁○○及證人甲○○就本件房屋之實際買受人及
      付款資金來源，前後所述均不相符。倘本件房屋係甲○○向張森庭之代理人己○○所購買，雙方確有成立買賣契約，何以本件被告己○○、戊○○○、丁○○及證人甲○○，竟對實際出資買受人為何人，前後反覆不一，甚且無法提出
      載明付款條件之買賣契約書，顯與常情相悖，是被告三人於本院再稱係甲○○
      向張森庭購買本件房屋，顯難採信。
（二）再查，倘係甲○○經與向張森庭之代理人己○○以六百萬元購買本件房屋，何
      以就本件房屋買賣之付款條件之情形未能供述明確。就本件房屋價款之付款條
      件部分，其中以本件房屋向銀行貸款三百五十萬元支付房價部分，證人甲○○
      竟向本院供稱：就叫代書辦貸款，並未談到貸款下來交給何人。銀行貸款是丁○○去銀行辦理的云云（本院卷第二八頁），而被告丁○○亦供稱：甲○○沒
      有告訴我貸款要如何付給賣方，貸款下來就直接轉到鐘春欽那裡。貸得之三百
      五十萬元，我跟鐘春欽去銀行提三百五十萬元，銀行將三百五十萬元轉入何人
      帳戶我不清楚，因為沒有跟我講。我認為這三百五十萬元應該是付給鐘春欽。
      己○○、甲○○都沒有告訴我（指三百五十萬元）要轉給鐘春欽云云（本院卷
      第二九頁），倘甲○○確有向己○○購買本件房屋，其既係買受人，對付款條
      件必知之甚詳，豈可能於本院對本件房屋向銀行貸款三百五十萬元如何交付予
      出賣人以支付房屋款項部分，語焉不詳，無法為清晰說明，已與常情不符，且
      甲○○既委託丁○○辦理本件房屋價款之支付細節，且由丁○○負責辦理銀行
      貸款，丁○○對本件房屋之付款經過，對房屋實際出賣人為張森庭，甲○○應
      如何付款，房屋貸得款項後，應如何交付予張森庭或張森庭指示之人，必知之
      甚詳，丁○○竟無法向本院陳明，為何本件房屋經買受人甲○○以登記名義人
      戊○○○向銀行貸款三百五十萬元後，就貸得款項全數交付予鐘春欽乙節之理
      由，亦與常情不符。甚且，本件房屋為張森庭於八十九年八月二十一日為所有
      權移轉登記前，其上已於八十八年三月二十日設定抵押權予臺灣省合作金庫，
      係擔保以鐘春欽為債務人向臺灣省合作金庫借款之三百五十萬元，而該債務實
      際係張森庭所借用，以鐘春欽名義向銀行借貸等情，亦據被告己○○及證人鐘
      春欽陳明在卷，並有本件房屋之建物登記謄本及土地登記謄本在卷可佐（九十
      年度發查字第一三五０號卷第八至十一頁），則該債務自抵押權設定之日即八
      十八年三月二十日起，至八十九年八月二十一日辦理所有權移轉登記之日止，
      經實際房屋所有人張森庭陸續清償逾一年，所積欠銀行之款項顯應少於三百五
      十萬元，則甲○○以戊○○○名義向臺灣省合作金庫再貸款三百五十萬元，經
      償還鐘春欽前開積欠銀行顯少於三百五十萬元之債務，而塗銷本件房屋之前開
      抵押權後，就剩餘款項甲○○如何處理交付予出賣人張森庭，甲○○亦未說明
      。且查，甲○○既以戊○○○名義以本件房屋向銀行貸款三百五十萬元，則該
      三百五十萬元貸款部分顯應由甲○○負擔每月貸款金額之返還，然被告丁○○
      於偵訊即就貸款部分供稱：現在我每月還二萬多元等語（偵續一卷第十六頁）
      ，則本件房屋既係甲○○所購買，並借用戊○○○名義，何以由戊○○○之夫
      丁○○負責返還每月貸款金額？亦與常情不符。
（三）且查，倘係甲○○向張森庭購買本件房屋，由張森庭授權妻子己○○代理出售
      ，則買受人甲○○與出賣人之代理人己○○間必就本件房屋之總價及付款方式
      進行商談，並載明於買賣契約上。而證人甲○○就買賣經過之商談過程，係供
      稱：就本件房屋，我是跟己○○議價，鐘春欽在旁邊，我應該是跟己○○買房
      子，我是帶在朴子街五九六巷一號己○○家中議價，在場有我、鐘春欽、己○○三人云云（本院卷第二三頁），且就簽訂契約經過供稱：在己○○家寫契約
      ，我跟己○○討論付款條件，丁○○有去，乙○○也在場；付款條件是當場討
      論的，請乙○○當場記載在契約書上。我沒拿到買賣契約書云云（本院卷第二
      五、六八、六九頁），證人甲○○倘係實際買受人，竟未持有載明本件房屋買
      賣如何付款之買賣契約書，亦與常情不符；且經本院訊問證人鐘春欽有關甲○○購賣本件房屋之商談過程，證人鐘春欽係證稱：己○○在談買賣細節時，我
      沒有在場，所以我對付款條件都不知情。己○○找好買主，才來找我的。議價
      時我沒有在場等語（本院卷第一一七、一一八頁），證人鐘春欽係受張森庭之
      託，為本件房屋之原名義所有人，其受託辦理移轉登記，就本件房屋之買賣情
      形，自無虛捏證詞之必要，其證詞足堪採信，則鐘春欽既未在己○○與買主商
      談買賣付款條件時在場，證人甲○○竟供稱議價時鐘春欽在場，已非可採；再
      查，證人即辦理本件房屋過戶之代書乙○○亦證稱：房子名義登記在戊○○○
      名下，實際上買方為何人我不知道，來事務所委託我的人有戊○○○、丁○○
      、鐘春欽、己○○四人，沒有其他人委託我。買賣契約是坊間賣的固定格式範
      本。買賣契約上有記明付款經過，買賣契約上載付款辦法，是買賣雙方同意的
      。甲○○沒有跟我商量付款辦法要如何填寫。是雙方（指買賣雙方）在場協商
      付款方式，談好才告訴我。對甲○○有無在場沒有印象等語（本院卷第六二至
      六六頁），倘本件房屋之實際買受人確係甲○○，且甲○○並在場與己○○商
      談房屋成交價及付款條件，證人即代書乙○○豈可能對甲○○有無在場沒有印
      象，更足佐證證人甲○○證稱有與被告己○○進行房屋總價及付款方式之商談
      ，均非可採。
   綜上所述，被告己○○、戊○○○、丁○○及證人甲○○所述本件房屋係張森庭
   出售予甲○○，而甲○○要求登記於戊○○○名下乙節均非可採，本件房屋之原
   所有人張森庭顯未出售本件房屋予戊○○○，亦未與甲○○有買賣關係，應堪認
   定。是本件既實際上並無買賣行為存在，被告己○○、戊○○○、丁○○三人竟
   虛偽通謀以「買賣」為原因，將本件房屋移轉登記予戊○○○，其三人間具使公
   務員登載不實文書之犯意聯絡亦明。事證明確，被告三人右揭犯行堪予認定。
二、核被告己○○、戊○○○及丁○○三人所為，均係犯刑法第二百十四條之使公務
    員登載不實罪。被告三人就上開使公務員登載不實之犯行，具有犯意聯絡及行為
    分擔，均為共同正犯。爰審酌被告丁○○、戊○○○為夫妻，被告戊○○○與被
    告己○○係妯娌，被告三人係屬至親，為使經濟狀況不佳之張森庭能保有本件房
    屋，遂聯絡謀議以假買賣辦理本件房屋所有權移轉登記，暨其三人犯罪之手段、
    方法、目的、犯後態度等一切情狀，各量處如主文所示之刑，並均諭知易科罰金
    之折算標準。末查，被告三人均未曾受有期徒刑以上刑之宣告，有臺灣臺中地方
    法院檢察署刑案資料查註紀錄表及臺灣高等法院被告全國前科紀錄表可佐，被告
    三人經此教訓，當知警惕而無再犯之虞，本院綜核各情，所宣告之刑，認以暫不
    執行為適當，均併予宣告緩刑，以啟自新。
據上論斷，應依刑事訴訟法第二百九十九條第一項前段，刑法第二十八條、第二百十
四條、修正後刑法第四十一條第一項前段、刑法第七十四條第一款，罰金罰鍰提高標
準條例第一條前段、第二條，判決如主文。
中      華      民      國    九十二    年      九      月      八      日
                                        臺灣臺中地方法院刑事第十二庭
                                            法  官    黃  家  慧
右正本證明與原本無異。
如不服本判決，應於送達後十日內向本院提出上訴狀(須附繕本)，上訴於臺灣高等
法院臺中分院。
                                            書記官
中      華      民      國    九十二    年      九      月      八      日
錄論罪科刑法條
刑法第二百一十四條 (使公務員登載不實罪)
明知為不實之事項，而使公務員登載於職務上所掌之公文書，足以生損害於公眾或他
人者，處三年以下有期徒刑、拘役或五百元以下罰金。


司法院資訊處製作；財團法人民間司法改革基金會備份。
